【裁判字號】    98,司財管,27
【裁判日期】    980805
【裁判案由】    選任遺產管理人
【裁判全文】
臺灣臺北地方法院民事裁定            98年度司財管字第27號
聲  請  人  萬泰商業銀行股份有限公司
法定代理人  乙○○
上聲請人聲請選任遺產管理人事件，本院裁定如下：
  主  文
指定財政部國有財產局臺灣北區辦事處為被繼承人甲○○（男，
民國56年3月30日出生，民國95年4月25日死亡，身分證統一編號
：Ｚ000000000號，生前最後設籍：台北市○○區○○路423巷3弄
14 號4樓）之遺產管理人。
程序費用新臺幣壹仟元由被繼承人甲○○之遺產負擔。
  理  由
一、按「繼承開始時，繼承人之有無不明者，由親屬會議於一個
    月內選定遺產管理人，並將繼承開始及選定遺產管理人之事
    由，向法院報明」，「無親屬會議或親屬會議未於前條所定
    期限內選定遺產管理人者，利害關係人或檢察官，得聲請法
    院選任遺產管理人，並由法院依前項規定為公示催告」，又
    「先順序繼承人均拋棄其繼承權時，由次順序之繼承人繼承
    ，其次順序之繼承人有無不明或第四順序之繼承人均拋棄其
    繼承權者，準用關於無人承認繼承之規定」，民法第1177條
    、第1178條第2項、第1176條第6項分別定有明文。準此，繼
    承人均拋棄繼承者，得由與被繼承人有利害關係之人向法院
    聲請選任遺產管理人，核先敘明。
二、聲請意旨略以：被繼承人甲○○（男，民國56年3月30 日出
    生，身分證統一編號：Ｚ000000000號，生前最後設籍：台北
    市○○區○○路423巷3弄14號4樓）業於95年4月25日死亡，
    其於死亡時遺有現金卡債務未為清償，其繼承人均已拋棄繼
    承，為行使債權相關事宜，聲請人爰依法聲請指定國有財產
    局為其遺產管理人等語。
三、經查：聲請人前開之主張，業據其提出被繼承人死亡除戶資
    料、小額循環信用貸款契約、提存書、稅務電子閘門財產所
    得調件明細表、本院家事庭函、本院94年度裁全字第6090號
    裁定，並經本院依職權調閱95年繼字第818 號卷宗核屬相符
    ，堪信屬實。揆諸首揭法條規定與前開說明，聲請人既為與
    被繼承人有利害關係之人，且無親屬會議或親屬會議未於繼
    承開始時起 1個月內選定遺產管理人，則其向本院聲請指定
    遺產管理人，自屬有據。
四、本院審酌被繼承人甲○○之繼承人均已拋棄繼承，本無義務
    就被繼承人之遺產再為管理，且繼承人拋棄後均未組成親屬
    會議選任遺產管理人，可知並無意願擔任遺產管理人，尚難
    僅因其係被繼承人之親屬，即認其有擔任遺產管理人之義務
    。況擔任遺產管理人須熟悉相關法律程序，否則尚有稅捐相
    關法令之罰責，實非一般親屬或其中受有高等教育之知識份
    子卻不具遺產管理相關知識之人必然可勝任，如強令無管理
    意願之被繼承人親屬擔任遺產管理人，不僅陷該任遺產管理
    之人稍有不慎即涉罰責，並徒惹民怨，是本院認已拋棄之繼
    承人均不適宜擔任本件遺產管理人。次查，依民法第1185條
    規定，無人繼承之遺產，於清償債權、交付遺贈物後，如有
    賸餘歸屬國庫，從而無人繼承之遺產若有賸餘，終歸國家所
    取得，凡此均由管理國有財產之機關處理無訛，惟如非經遺
    產管理程序即由遺產管理人完成清償債權並交付遺贈物等清
    算程序前，實無從知悉該遺產是否有賸餘，苟以繼承人均拋
    棄繼承推論該遺產無賸餘，不免擅斷，再參以無人繼承之遺
    產如有賸餘即歸國庫，而由職司國有財產管理之機關管理，
    如無賸餘則職司國有財產管理之機關即不願管理，兩相對照
    ，顯與國家機關具有公益之性質甚不相符。又職司國有財產
    管理之機關代為管理無人繼承之遺產所為支出雖係由納稅義
    務人共同承擔，惟國有財產管理之機關既有取自無人繼承，
    且無負債之遺產，又係國家機關，衡諸社會保險之概念，該
    支出實與社會公平正義無違，況該支出如由擔任遺產管理人
    之拋棄繼承人個人承擔，豈非更不公平？況國有財產管理之
    機關就遺產管理之相關法律程序亦相當熟悉，若擔任遺產管
    理人，不僅不致對其造成過重之負擔，且可使被繼承人之遺
    產儘速分配確定，稅捐機關儘早課得應收稅款，減少國家稅
    收之損失，兩相權衡，實難謂有何損害。故不論遺產有無賸
    餘，均與已拋棄繼承之人無涉，是職司國有財產管理之機關
    擔任該等遺產之遺產管理之人自屬適宜，而不應將此責任推
    由已與遺產無涉之拋棄繼承人負擔。綜上所述，審酌管理被
    繼承人甲○○遺產之地緣關係與便利性，本院認宜依聲請人
    之聲請指定財政部國有財產局臺灣北區辦事處為被繼承人甲
    ○○之遺產管理人。另因本件被繼承人之全部繼承人均拋棄
    繼承，而「準用」無人承認繼承之規定，與繼承人有無不明
    之情形尚屬有間，是民法第 1178條第1項關於承認繼承之公
    示催告，即無準用之餘，附此敘明。爰裁定如主文。
中    華    民    國    98    年     8    月    5    日
                  家事法庭  司法事務官  鍾虎君
如不服本裁定，應於裁定送達後10日內，以書狀向本院提出抗告
，並繳納抗告費新臺幣1,000元。
以上正本係照原本作成
中    華    民    國    98    年    8     月    5    日
                                書記官  王子方


司法院資訊處製作；財團法人民間司法改革基金會備份。
